臺灣臺中地方法院民事判決　九十年度簡上字第二一九號
　　上　訴　人　乙○○
　　訴訟代理人　丙○○
　　被上訴人　　甲○○
右當事人間請求返還土地事件，上訴人對於中華民國九十年四月三十日本院臺中簡易
庭八十九年度中簡字第一六七二號第一審判決提起上訴，本院判決如左：
    主  文
上訴駁回。
第二審訴訟費用由上訴人負擔。
    事  實
甲、上訴人方面：
  一、聲明：
    (一)原判決廢棄。
    (二)右廢棄部分被上訴人應將坐落台中縣霧峰鄉○○段北溝小段三二之一一地號如
      附圖Ｃ、Ｄ、Ｇ所示部分土地，面積共五一平方公尺回復原狀，並將土地返還
      上訴人。
    (三)被上訴人應給付上訴人新台幣（下同）十一萬一千六百九十元及自起訴狀繕本
      送達翌日起至清償日止按週年利率百分之五計算之利息。
  二、陳述：除與原審判決書所載者相同茲予引用外，補稱：
    (一)兩造就坐落台中縣霧峰鄉○○段北溝小段三二之一一地號土地（下稱系爭土地
      ）並無租賃或借貸關係，因上訴人之父母於系爭土地附近土地筆數較多，有租
      與他人使用、有借人使用者，上訴人於父母亡故時，尚不知遺產情況，嗣後因
      分割而單獨取得系爭土地所有權時，誤以為系爭土地係被上訴人之祖先所借用
      或租用，故才提起八十八年度訴字第一七三九號請求取回租用基地之訴，事後
      經查明始知實係被上訴人無權占有，與先人無關，故於前揭請求取回租用基地
      之訴訟事件於臺灣高等法院臺中分院審理時（八十八年上易字第一五七號）拒
      絕追加他人為被告。原審謂：「系爭土地原係由被告之祖父林灶旺向原告之父
      賴枝成承租建物等事實，業經原告於本院八十八年度訴字第一七三九號民事事
      件審理時陳述甚詳」云云，顯有未詳查事實之誤會。
    (二)被上訴人提出之收據三紙，上訴人否認其真正，且該三紙收據上並未記載出租
      地號、承租人姓名，無從證明為系爭土地之租金收據。且收據上具名收款人為
      訴外人賴水金並無出租系爭土地之權利，自無從具名收款。
    (三)上訴人於民國（下同）八十二年十月、十一月間召開協調會之目的係希望收回
      土地以便出賣予建商，當時因建商表示願負擔收回土地所需之費用，故上訴人
      兄弟並未釐清各占有人有無占有之權源，無從以該協調會證明被上訴人有占有
      本權。後因景氣低迷，建商已不欲向上訴人購買土地，經上訴人查明，被上訴
      人之父林阿糖係無權占有系爭土地，被上訴人雖稱兩造間有租賃契約存在，然
      並未能提出書面租約或繳納租金之憑證以實其說。
    (五)被上訴人目前未居住於系爭土地上，如附圖所示Ｃ部分土地原係空地，現被上
      訴人在其上種植玉米、Ｄ部分土地原係豬舍，現有遮雨棚，被上訴人在該處堆
      置雜物、Ｇ部分土地原係空地，供通路使用，現被上訴人在其上堆置水管，而
      被上訴人抗辯系爭土地如附圖所示Ｃ、Ｄ、Ｇ部分土地原係被上訴人之先祖林
      灶旺向上訴人之父賴枝成租用建築房屋，則縱認兩造間確有租賃關係存在，亦
      屬租地建屋之租賃契約，被上訴人違反使用方法，乃違反租賃契約，上訴人得
      依民法第四百三十八條第二項及土地法第一百零三條第五款之規定終止租約，
      爰以書狀送達被上訴人時為終止租地建屋契約之意思表示，租約既經終止，則
      被上訴人仍為無權占有，上訴人自得依民法第七百六十七條及土地法第一百零
      三條之規定，請求被上訴人返還土地。
  三、證據：援用原審之立證方法，並提出建地使用情形測量圖影本乙件、照片五幀
      為證。
乙、被上訴人方面：
  一、聲明：駁回上訴。
  二、陳述：除與原審判決書所載者相同茲予引用外，補稱：
    (一)兩造就系爭土地有租賃關係存在之事實，業經上訴人於前案即八十八年度訴字
      第一七三九號請求取回租用基地事件審理中自認。
    (二)自日據時代被上訴人之祖父林灶旺就開始向上訴人之父賴枝成租用系爭土地，
      在上訴人之父賴枝成與叔父賴水金未分家時，都是上訴人之三哥賴衍泉在收租
      金，租金繳交至八十七年，八十八年再去繳租金時，上訴人即以在訴訟中為由
      拒收，應繳之租金被上訴人有向法院提存。
    (三)被上訴人之祖父林灶旺除承租系爭土地建屋外，並無另向上訴人之父賴枝成承
      租其他土地之情形，因此被上訴人所提出之收據三紙縱然未載明出租土地之地
      號，仍足證明上訴人有收取租金之事實。
    (四)上訴人於八十二年十月間所召開之協調會議中，並未主張被上訴人係無權占有
      ，而僅談及補償問題，足見上訴人當係知悉被上訴人有租賃關係存在。又上訴
      人既稱就系爭土地尚有何水成等人租用，系爭土地既有其他承租人之情形，上
      訴人之先父有出租系爭土地予被上訴人之先祖，應符常情。
    (五)系爭土地如附圖所示Ｃ、Ｄ、Ｇ部分土地目前使用現狀如上訴人所述，被上訴
      人目前在系爭土地如附圖所示Ｂ部分土地上有貨櫃屋乙座。
  三、證據：援用原審之立證方法，且提出提存書二件、並聲請訊問證人賴衍泉。
丙、本院依職權勘驗現場、並調閱本院九十年度簡上字第七一號、臺灣高等法院臺中
    分院八十八年度上易字第一五七號民事卷宗。
    理  由
一、上訴人起訴主張：坐落台中縣霧峰鄉○○段北溝小段三二之一一地號土地為上訴
    人所有，被上訴人無任何權源占有系爭土地如附圖所示Ｃ、Ｄ、Ｇ部分土地使用
    ，故依民法第七百六十七條之規定，請求被上訴人返還土地，而被上訴人無權占
    有系爭土地使用，受有利益，併依不當得利之法律關係請求被上訴人給付相當租
    金之不當得利。又被上訴人雖提出收據三紙資為兩造間有租賃關係存在之佐證，
    然被上訴人所提出之收據非真正，且不足證明兩造間有租賃關係存在，縱兩造間
    有租賃關係存在，亦因被上訴人目前在系爭土地上之使用狀況違反租賃契約，上
    訴人以書狀送達被上訴人時為終止租賃契約之意思表示，兩造間之租賃契約經終
    止後，仍依民法七百六十七條之規定，請求被上訴人返還系爭土地。
二、被上訴人則以：本件訴訟標的前經本院以八十八年度訴字第一七三九號及臺灣高
    等法院臺中分院八十八年度上易字第一五七號判決上訴人敗訴確定，上訴人復提
    起本件訴訟，其訴訟標的業為確定判決效力所及，應予以駁回。又兩造間就系爭
    土地有租賃關係存在，乃為上訴人於前揭八十八年度訴字第一七三九號請求取回
    租用基地事件審理中所自認，且系爭土地自被上訴人之祖父（已死亡）林灶旺向
    上訴人之父賴枝成租用建築房屋，租金均有繳納，八十八年起上訴人拒收租金後
    ，被上訴人亦有將租金提存於法院，兩造間租賃關係仍然存在，被上訴人並非無
    權占有等語，資為抗辯。
三、被上訴人抗辯上訴人起訴請求被上訴人返還系爭土地之訴訟標的，業經本院前以
    八十八年度訴字第一七三九號、臺灣高等法院臺中分院以八十八年度上易字第一
    五七號判決上訴人敗訴確定，上訴人提起本件之訴訟標的，為確定判決效力所及
    ，請求依民事訴訟法第二百四十九條第一項之規定予以駁回等語。然查，本院八
    十八年度訴字第一七三九號民事判決，固認上訴人所為取回租用基地之請求為無
    理由而予以駁回在案，然臺灣高等法院台中分院則以：系爭土地係被上訴人之祖
    父林灶旺向上訴人之父有償租用或無償借用，上訴人僅向被上訴人一人為終止租
    約或使用借貸契約，未以林灶旺之全體繼承人為被告，其當事人之適格有欠缺而
    予以駁回，業經調閱臺灣高等法院臺中分院八十八年度上易字第一五七號卷宗查
    核無誤，是上開確定判決既未就本件上訴人起訴請求之訴訟標的法律關係為實體
    判決，並無既判力，則上訴人依民法第七百六十七條所有物返還請求之規定，提
    起本件訴訟，自無違反民事訴訟法第四百條之規定，被上訴人抗辯應以裁定駁回
    上訴人在第一審之訴，難認有據，合先敘明。
四、上訴人起訴主張系爭土地為其所有，被上訴人占有系爭土地如附圖所示Ｃ、Ｄ、
    Ｇ部分土地使用之事實，為被上訴人所不爭執，並有上訴人所提出之土地登記簿
    謄本、台中縣大里地政事務所土地複丈成果圖為證，且經本院勘驗現場屬實，堪
    信上訴人此部分之主張為真正。茲上訴人主張被上訴人占用系爭土地如附圖所示
    Ｃ、Ｄ、Ｇ部分土地並無正當權源，被上訴人則以兩造就系爭土地如附圖所示Ｃ
    、Ｄ、Ｇ部分土地有租賃關係存在置辯，則本件爭執之焦點首在兩造間就系爭土
    地如附圖所示Ｃ、Ｄ、Ｇ部分土地究竟有無租賃關係存在，經查：
  (一)被上訴人主張兩造就系爭土地如附圖所示Ｃ、Ｄ、Ｇ部分土地有租賃關係存在，
    業據被上訴人提出收據三紙為證，上訴人雖否認該三紙收據之真正，並主張：該
    收據上並無地號及承租人姓名，無從證明為系爭土地之租金收據，且收據上具名
    人訴外人賴水金並非系爭土地之所有權人，無出租系爭土地之權利，自無從具名
    收款等語。惟查：被上訴人提出之三紙收據載有「地租」、「地租租金」之文字
    ，且貼有印花稅票，並經賴水金簽名蓋章，可證係屬收取地租租金之收據無訛，
    雖其上並未記載承租之土地地號及承租人姓名，惟被上訴人既執有該收據，應可
    認定係被上訴人或其父承租時繳交租金之收據，至該租金簽收人固係訴外人賴水
    金，惟被上訴人抗辯系爭土地在上訴人之父賴枝成、叔父賴水金未分家產前即已
    承租，賴枝成、賴水金分家產後，租金都交給上訴人之兄賴衍泉等語，復經證人
    即上訴人之兄賴衍泉於本院準備程序中證稱：自日據時代即將系爭土地出租他人
    使用到現在，出租都沒有書立契約書，有時是賴水金去收租金，有時是我去收租
    金，土地是到我們這一代才一起分割的，我沒有開過收據給承租人等語甚明，系
    爭土地於賴枝成、賴水金兄弟分家產前，乃屬賴枝成、賴水金兄弟所共有，復有
    由賴水金出面收取租金之事實，堪認被上訴人所提出之前開收據三紙確係繳納系
    爭土地之租金收據；而系爭土地出租於各承租人既均未訂立書面契約，賴衍泉收
    取租金復從未開立收據予承租人，承租人自無從提出書面租賃契約或賴衍泉所開
    立之收租憑證，則上訴人以被上訴人未能提出書面租約或繳納租金之憑證，主張
    兩造間無租約存在，自難憑信。再證人賴衍泉於本院作證時，雖併證稱已忘了有
    無向被上訴人收取租金，然證人賴衍泉前開證述內容，與證人即被上訴人之妻戴
    良於本院九十年度簡上字第七一號賴衍泉請求被上訴人返還土地事件所證稱：系
    爭土地以前是共有，八十五年分割變成賴衍泉的，甲○○的祖父向賴衍泉的父親
    租該土地，租金都是我去繳的，未分割之前兩年是賴衍泉收，兩年是賴水金收，
    分割後我都把租金付給賴衍泉，我要求開立收據賴衍泉都不開給我，他說他不會
    重複收，我都和何文宗的太太去繳租金；收據不是開給我，是開給我公公，他有
    蒐集起來交給我，我公公八十六年去世，只有賴水金有開立，賴衍泉都沒有開等
    語，及證人即何文宗之妻張素鳳於該案證稱：我都和戴良一起去繳租金給賴衍泉
    ，分割之前都是賴水金和賴衍泉輪流收，一人收兩年，賴水金的部分是他太太收
    的，賴水金的太太沒有開收據給我，我公公也沒有去拿收據，戴良的公公有無去
    拿收據我不清楚，賴衍泉部分他不願意開收據，他說不會收兩次，因都是鄰居信
    任他就沒有要求他開等語，若合符節，亦據調閱本院本院九十年度簡上字第七一
    號卷宗查明無誤，互核上開三證人之證言，可證被上訴人確有繳納系爭土地租金
    之事實，已堪信被上訴人與上訴人間有租賃關係。
  (二)上訴人於八十二年十月、十一月間曾召開二次協調會，會中出席者包含本件被上
    訴人，且協調會記錄亦載明參與開會之占有人「均以極少數之金額向賴先生先父
    或昆仲租地蓋房舍自用、或轉讓他人」，此亦有被上訴人於本院八十八年度訴字
    第一七三九號請求取回租用基地事件審理時提出之協調會紀錄二件附於該案卷宗
    可證（見該卷宗八十頁至八十七頁），益證兩造之先輩即上訴人之父賴枝成與被
    上訴人之祖父林灶旺時起，即就系爭土地有租賃關係存在，兩造並均因繼承而在
    其間存有租賃關係。
  (三)至被上訴人抗辯兩造就系爭土地如附圖所示Ｃ、Ｄ、Ｇ部分土地有租賃關係存在
    之事實，業經上訴人於前案即本院八十八年度訴字第一七三九號請求取回租用基
    地事件中自認等語。按上訴人於上揭訴訟審理中所為之上開主張，於本件訴訟而
    言，係屬訴訟外之陳述，並不發生自認之效力，被上訴人抗辯於本件訴訟應生自
    認之效力，固屬無據，然基於禁反言原則，上訴人仍不得空言否認其前訴訟所為
    之上開陳述，而為相反之主張，雖上訴人稱其前訴訟中主張兩造間就系爭土地如
    附圖所示Ｃ、Ｄ、Ｇ部分土地有租賃關係存在，係出於誤認，惟上訴人始終未能
    舉證證明有何使上訴人誤認之情事存在，上訴人主張係前訴訟主張兩造間有租賃
    關係存在係出於誤認云云，亦難信為真。
  (四)基上各節，本院認依前述調查證據之結果，已足證兩造間之租賃關係存在，被上
    訴人抗辯其為有權占有，應可採信。
五、上訴人另主張：縱認兩造間確有租賃關係存在，然因被上訴人目前未居住於系爭
    土地上，且系爭土地如附圖所示Ｃ、Ｄ、Ｇ部分土地目前分係由被上訴人種植玉
    米、堆置雜物使用，違反租用基地建屋契約之使用方法，上訴人得依土地法第一
    百零三條第五款之規定終止租約，故以書狀送達被上訴人時為終止租地建屋契約
    之意思表示，租約既經終止，上訴人仍得依民法第七百六十七條之規定，請求被
    上訴人返還土地等語。查，系爭土地如附圖所示Ｃ、Ｄ、Ｇ部分土地目前之使用
    狀況，係由被上訴人在該Ｃ部分土地上種植玉米、在Ｄ、Ｇ部分土地上堆置雜物
    ，固均為被上訴人所自認，並有上訴人提出之照片五幀在卷可按，堪信上訴人此
    部分之主張為真正，惟兩造間就系爭土地如附圖所示Ｃ、Ｄ、Ｇ部分土地有租賃
    關係存在，已詳如前述，上訴人縱得以承租人違反租賃契約為由，主張依土地法
    第一百零三條第五款之規定終止租賃契約，請求收回系爭土地，然兩造就系爭土
    地如附圖所示Ｃ、Ｄ、Ｇ部分土地，係自兩造之先輩即上訴人之父賴枝成與被上
    訴人之祖父林灶旺時起，即有租賃契約存在，兩造並均因繼承而在其間存有租賃
    關係，亦詳如前述，而被上訴人之祖父林灶旺死亡後，由林灶旺之子即被上訴人
    之父林阿糖與林添財、林木杞等人繼承；林阿糖死亡後，其繼承人有被上訴人、
    林清雄、林茂德；林添財死亡後，其繼承人有林卜、林金龍、林富深、林麗琴；
    林木杞死亡後，其繼承人有林桂美、林德清、林武松等人，有上訴人所提出之林
    灶旺繼承系統表及戶籍謄本附於臺灣高等法院臺中分院八十八年度上易字第一五
    七號卷可參（見該卷第九十二頁、第一○三頁至第一一四頁），則系爭土地之租
    賃權於林灶旺死亡後，自應由其上開繼承人全體共同繼承，於證明其繼承人全體
    已經分割遺產前，屬其繼承人全體公同共有，上訴人欲為終止租賃契約之意思表
    示，自應向林灶旺之上開繼承人全體為之，始生終止之效力，乃上訴人僅以本件
    訴訟書狀送達被上訴人時，向被上訴人一人為終止租賃契約之意思表示，其終止
    租賃契約之意思表示對林灶旺之上開繼承人全體，自不生終止租賃契約之效力，
    兩造間之租賃契約既未經合法終止，則上訴人請求返還系爭土地，亦屬無據。
六、綜據上述，上訴人主張被上訴人無權使用系爭土地，請求被上訴人拆屋還地及給
    付相當於租金之不當得利，均無理由，無從准許，原審判決駁回上訴人在第一審
    之訴併駁回其假執行之聲請，自無違誤。上訴人指摘原審判決不當，求予廢棄改
    判，即無理由，應予駁回。
七、據上論結，本件上訴為無理由，依民事訴訟法第四百三十六條之一第三項、第四
    百四十九條第一項、第七十八條，判決如主文。
中　　　華　　　民　　　國　　九十一　　年　　　一　　　月　　 十八　　 日
                            臺灣臺中地方法院民事第一庭
~B審判長法官　王　銘
~B法　　　官　陳思成
~B法　　　官　呂麗玉
右為正本係照原本作成
不得上訴。
中　　　華　　　民　　　國　　九十一　　年　　　一　　　月　　 二十二　　 日
~B法院書記官
